ACORDAO-COMPLETO-2549325

ACÓRDÃO 2008/2023 ATA 6/2023 - SEGUNDA CÂMARA

VISTOS, relatados e discutidos estes autos de processo de aposentadoria de ex-servidora da Universidade Federal Rural da Amazônia;
ACORDAM os Ministros do Tribunal de Contas da União, reunidos em Sessão da Segunda Câmara, diante das razões expostas pelo Relator e com fundamento nos artigos 1º, inciso V; e 39, inciso II, da Lei 8.443/92, c/c os artigos 1º, inciso VIII; 143, inciso II; e 259, inciso II, do Regimento Interno, em:
9.1. considerar legal, concedendo-lhe registro, o ato de aposentadoria de Maria Amélia Marinho da Mota Silva; e
9.2. dar ciência desta deliberação à interessada e à Universidade Federal Rural da Amazônia.

Análise de ato de concessão de aposentadoria.

Segunda Câmara

Universidade Federal Rural da Amazônia.

3. Interessada: Maria Amélia Marinho da Mota Silva (XXX.128.302-XX).

13.1. Ministros presentes: Vital do Rêgo (Presidente), Augusto Nardes (Relator), Aroldo Cedraz e Antonio Anastasia.

AUGUSTO NARDES

Transcrevo como parte integrante deste relatório, a instrução transcrita a seguir, com os ajustes de forma devidos, a qual foi elaborada no âmbito da então Secretaria de Fiscalização de Integridade de Atos e Pagamentos de Pessoal e de Benefícios Sociais (Sefip) , e cujo encaminhamento teve a anuência do dirigente daquela unidade técnica (peças 5 e 6) :
	"INTRODUÇÃO
	Trata-se de ato inicial de aposentadoria, submetido, para fins de registro, à apreciação do Tribunal de Contas da União (TCU) , de acordo com o art. 71, inciso III, da Constituição Federal.  O ato foi cadastrado e disponibilizado ao TCU por intermédio do Sistema e-Pessoal, na forma do art. 2º e 4º da Instrução Normativa TCU 78/2018.
	2. O ato desse processo pertence às seguintes unidades:
	2.1. Unidade emissora: Universidade Federal Rural da Amazônia.
	2.2. Unidade cadastradora:  Universidade Federal Rural da Amazônia.
	2.3. Subunidade cadastradora: Seção de Cadastro.
	EXAME TÉCNICO
	Procedimentos aplicados
	3. Os procedimentos para exame, apreciação e registro de atos de pessoal encontram-se estabelecidos na Instrução Normativa TCU 78/2018 e na Resolução TCU 206/2007. Essas normas dispõem que os atos de pessoal disponibilizados por meio do e-Pessoal devem ser submetidos previamente a críticas automatizadas, com base em parâmetros predefinidos.
	4. As críticas das informações cadastradas na etapa de coleta do ato foram elaboradas e validadas levando-se em conta as peculiaridades de cada ato. Os itens verificados nessa etapa são inerentes a dados cadastrais, fundamentos legais, mapa de tempo, ficha financeira, assim como eventuais ocorrências de acumulação. Trata-se de verificações abrangentes, minuciosas e precisas e sem a necessidade de ação humana e, portanto, menos suscetível a falhas. As críticas aplicadas estão discriminadas no sistema, no Menu e-Pessoal, opção 'Crítica', que podem ser acessadas mediante concessão de perfil específico a servidores do TCU responsáveis pela análise.
	5. Além das críticas automatizadas, há verificação humana adicional no caso de haver alertas do sistema ou informações não formatadas, como esclarecimentos do gestor ou do controle interno.  
	6. As críticas também consideram os registros do Sistema Integrado de Administração de Recursos Humanos (Siape) . O Siape disponibiliza informações atualizadas sobre as parcelas que integram os proventos, diferentemente, portanto, do e-Pessoal, que informa as parcelas no momento do registro do ato. 
	7. Essa confrontação com o Siape fornece uma visão atual e verdadeira da situação, o que permite descaracterizar irregularidades e inconsistências que, embora constantes do e-Pessoal, já foram corrigidas.
	8. As verificações detectadas no ato encontram-se discriminadas na aba de pendências do ato no sistema e-Pessoal, bem como no espelho do ato contemplado por esta instrução.
	Exame das Constatações
	9. Ato: 51692/2019 - Inicial - Interessado (a) : MARIA AMELIA MARINHO DA MOTA SILVA
	9.1. Parecer do Controle Interno: considerar o ato Legal.
	9.2. Constatações e análises: 
	9.2.1. Houve o registro de pelo menos uma rubrica com 'Denominação para análise pelo TCU = Vantagem de caráter pessoal (82107 - VPNI ART.62-A LEI 8112/90 - AP (Vantagem de caráter pessoal - VPNI art. 62-A Lei 8.112/90) - R$ 822,16) .
	a. Justificativa do Gestor de Pessoal: Não há. Verificação efetuada no âmbito do TCU.
	b. Análise do Controle Interno:  Não há. Verificação efetuada no âmbito do TCU.
	c. Análise da Equipe Técnica: Legal
	A concessão da vantagem de quintos ou décimos está em consonância com a jurisprudência deste Tribunal e os critérios das Leis 8.911/1994 e 9.624/1998 (os períodos anteriores a 8/4/1998 são suficientes para a incorporação da vantagem de quintos) .
	9.2.2. 
1.1.1. Houve o registro de pelo menos uma rubrica com 'Denominação para análise pelo TCU = Decisão judicial (01692 - DECISAO JUDICIAL N TRAN JUG AP (Decisão judicial - Outros) - R$ 1.110,00) .
	a. Justificativa do Gestor de Pessoal: Não há. Verificação efetuada no âmbito do TCU.
	b. Análise do Controle Interno:  Não há. Verificação efetuada no âmbito do TCU.
	c.  Análise da Equipe Técnica: Ilegal
	É ilegal a concessão da vantagem de quintos em razão do exercício de funções comissionadas após o advento da Lei 9.624/1998.
	Nesse caso, como a incorporação de quintos entre o período de 8/4/1998 a 4/9/2001 está amparada por decisão judicial transitada em julgado, não haverá determinação para absorção da rubrica, consoante decidido pelo STF no âmbito do RE 638.115/CE.
	9.3. 
O quadro resumo de ocorrências e, quando for o caso, o detalhamento da norma legal e da jurisprudência para as inconsistências acima elencadas encontra-se no anexo II dessa instrução. 
	9.4. Encaminhamento do ato: 
	9.4.1. Considerar ILEGAL e recusar registro do ato inicial de aposentadoria de MARIA AMELIA MARINHO DA MOTA SILVA do quadro de pessoal do órgão/entidade Universidade Federal Rural da Amazônia, com base nos arts. 71, inciso III, da Constituição Federal, 1º, inciso V, e 39, inciso II, da Lei 8.443/1992 e 260, § 1º, do Regimento Interno. 
	9.4.2. Com fulcro no art. 262, caput, do Regimento Interno deste Tribunal, determinar ao órgão/entidade Universidade Federal Rural da Amazônia que: 
	a. dispense a devolução dos valores indevidamente recebidos de boa-fé até a data da ciência do órgão/entidade Universidade Federal Rural da Amazônia, do acórdão que vier a ser proferido, com base no Enunciado 106 da Súmula da Jurisprudência do TCU.
	b. informe o teor do acórdão que vier a ser prolatado, encaminhando ao TCU, no prazo de trinta dias, comprovante da data de ciência pelo (a) interessado (a) , nos termos do art. 4º, § 3º, da Resolução TCU 170/2004.
	CONCLUSÃO
	10. A abrangência e a profundidade das verificações levadas a efeito fundamentam convicção de que o ato 51692/2019 pode ser apreciado pela ilegalidade, em razão das irregularidades apontadas no item Exame das Constatações desta instrução, que representam afronta à legislação e à jurisprudência de referência
	PROPOSTA DE ENCAMINHAMENTO
	11. Ante o exposto, com fundamento no art. 71, inciso III, da Constituição Federal, no art. 1º, inciso V, e art. 39, incisos I e II, da Lei 8.443/1992, no art. 260 do Regimento Interno do Tribunal de Contas da União, propõe-se: 
	11.1. Considerar ILEGAL e recusar registro do ato inicial de aposentadoria de MARIA AMELIA MARINHO DA MOTA SILVA do quadro de pessoal do órgão/entidade Universidade Federal Rural da Amazônia, com base nos arts. 71, inciso III, da Constituição Federal, 1º, inciso V, e 39, inciso II, da Lei 8.443/1992 e 260, § 1º, do Regimento Interno.
	11.2. Com fulcro no art. 262, caput, do Regimento Interno deste Tribunal, determinar ao órgão/entidade Universidade Federal Rural da Amazônia que: 
	11.2.1. dispense a devolução dos valores indevidamente recebidos de boa-fé até a data da ciência do órgão/entidade Universidade Federal Rural da Amazônia, do acórdão que vier a ser proferido, com base no Enunciado 106 da Súmula da Jurisprudência do TCU.
	11.2.2. informe o teor do acórdão que vier a ser prolatado, encaminhando ao TCU, no prazo de trinta dias, comprovante da data de ciência pelo (a) interessado (a) , nos termos do art. 4º, § 3º, da Resolução TCU 170/2004."
2.	O representante do Ministério Público junto ao TCU (MPTCU) discordou do encaminhamento proposta pela então Sefip, conforme parecer de peça 7, transcrito a seguir:
	"Trata-se do ato de aposentadoria em favor de Maria Amelia Marinho da Mota Silva, no cargo de professor do magistério superior do quadro de pessoal da Universidade Federal Rural da Amazônia.
	A Sefip propõe considerar a concessão ilegal, em razão do pagamento de quintos incorporados com base em funções comissionadas exercidas após o advento da Lei 9.624/1998, conforme se extrai do seguinte excerto da instrução:
9.2.2. Houve o registro de pelo menos uma rubrica com 'Denominação para análise pelo TCU = Decisão judicial (01692 - DECISAO JUDICIAL N TRAN JUG AP (Decisão judicial - Outros) - R$ 1.110,00) .
a. Justificativa do Gestor de Pessoal: Não há. Verificação efetuada no âmbito do TCU.
b. Análise do Controle Interno: Não há. Verificação efetuada no âmbito do TCU.
c. Análise da Equipe Técnica: Ilegal
É ilegal a concessão da vantagem de quintos em razão do exercício de funções comissionadas após o advento da Lei 9.624/1998.
Nesse caso, como a incorporação de quintos entre o período de 8/4/1998 a 4/9/2001 está amparada por decisão judicial transitada em julgado, não haverá determinação para absorção da rubrica, consoante decidido pelo STF no âmbito do RE 638.115/CE.
			A Decisão 925/1999-TCU-Plenário firmou o seguinte entendimento acerca da incorporação da vantagem de que tratava o art. 62, § 2º, da Lei 8.112/1990, em sua redação original, in verbis:
8.1. firmar o seguinte entendimento:
8.1.1. é devida a incorporação, ou a atualização de quintos, com fundamento no art. 3º, caput, da Lei 9.624/98, até 8.4.98, adotando-se, para tanto, os critérios contidos na redação original do art. 3º da Lei 8.911/94;
8.1.2. é assegurado, nos termos do art. 5º da Lei 9.624/98, o cômputo do tempo residual de exercício de funções comissionadas não empregado, até 10.11.97, para a incorporação de parcela de décimo, com termo final na data específica em que o servidor complete o interstício de doze meses, de acordo com a sistemática definida na redação original do art. 3º da Lei 8.911/94.
8.1.3. as parcelas incorporadas à remuneração, na forma de quintos, deverão ser transformadas em décimos e estes deverão ser transformados em vantagem pessoal nominalmente identificada;
	De acordo com os dados lançados no quadro 'Funções Exercidas', tem-se os seguintes períodos aquisitivos para efeito de incorporação da vantagem do art. 62 da Lei 8.112/1990:
	Função
	Início
	Fim
	Dias
	Subtotal
	Quintos

	CD 4
	01/08/1992
	31/07/1993
	365
	365
	1/5 CD 4

	CD 4
	01/08/1993
	31/07/1994
	365
	365
	1/5 CD 4

	CD 4
	01/08/1994
	31/07/1995
	365
	365
	1/5 CD 4

	CD 4
	01/08/1995
	30/07/1996
	365
	365
	1/5 CD 4

	CD 4
	31/07/1996
	09/08/1996
	10
		
	Conforme demonstra o quadro acima, a servidora exerceu funções comissionadas por tempo suficiente para incorporar 4/5 de CD-4, sem a utilização de períodos posteriores ao advento da Lei 9.624/1998.
	A interessada recebe quintos, a título de decisão judicial, no montante de R$ 1.110,00 e outra parcela de 2/5 de CD-4, no valor de R$ 822,16, totalizando R$ 1.932,16.
	De acordo com a tabela de funções constante da peça 5, p. 6, o valor correspondente a 4/5 de CD-4 é de R$ 2.341,58. Assim sendo, o valor recebido pela interessada, a título de quintos, não apresenta irregularidade.
	Ante o exposto, o Ministério Público de Contas manifesta-se pela legalidade e o consequente registro do ato de aposentadoria em favor de Maria Amelia Marinho da Mota Silva."
	É o Relatório.

não há.

Procurador Júlio Marcelo de Oliveira.

PESSOAL. APOSENTADORIA. VANTAGEM DE QUINTOS. LEGALIDADE E REGISTRO DO ATO. DETERMINAÇÕES.

APOSENTADORIA (APOS)

Unidade de Auditoria Especializada em Pessoal (AudPessoal).

Trata-se de ato de concessão de aposentadoria de Maria Amélia Marinho da Mota Silva, ex-servidora da Universidade Federal Rural da Amazônia.
2.	A então Secretaria de Fiscalização de Integridade de Atos e Pagamentos de Pessoal e de Benefícios Sociais (Sefip) concluiu pela ilegalidade do ato, por ter identificado o pagamento de quintos incorporados com base em funções comissionadas exercidas após o advento da Lei 9.624/1998.
3.	O Ministério Público junto a este Tribunal (MPTCU) , no entanto, ao consultar o ato, ressaltou que a ex-servidora exerceu funções comissionadas por tempo suficiente para incorporar 4/5 de CD-4, sem a utilização de períodos posteriores ao advento da Lei 9.624/1998. Assim sendo, o valor recebido pela interessada, a título de quintos, não apresenta irregularidade
4.	Com as devidas escusas à Sefip, manifesto minha concordância com o encaminhamento proposto pelo MPTCU e adoto seus fundamentos como razões de decidir.
5.	De fato, restando comprovado que a irregularidade identificada no ato de peça 3 não mais remanesce, o ato pode ser considerado legal, concedendo-lhe registro.
	Ante o exposto, VOTO pela adoção da minuta de acórdão que submeto à apreciação deste Colegiado.
	
TCU, Sala das Sessões, em 21 de março de 2023.
Ministro JOÃO AUGUSTO RIBEIRO NARDES
Relator